臺灣臺北地方法院刑事判決　　　　　　　95年度易字第2520號
公　訴　人　臺灣臺北地方法院檢察署檢察官
被　　　告　甲○○
上列被告因妨害名譽案件，經檢察官提起公訴（95年度偵字第16
497號，含95年度他字第2606號），本院判決如下：
    主  文
甲○○意圖散布於眾，而指摘足以毀損他人名譽之事，處拘役
拾伍日，如易科罰金，以銀元佰元即新台幣玖佰元折算壹日。
    事  實
一、被告甲○○明知其參加民國95年3月27日參加緯來電視網火
    線雙嬌節目時，在場來賓丁○○僅向主持人尹乃菁、蘭萱及
    其他現場來賓劉駿耀、姚立明等人，自稱根據來自高雄警方
    之消息來源指出總統丙○○先生（下稱丙○○）於95年1月
    21 日利用至高雄參加海巡署某典禮之機會，秘密與當時因
    涉及高捷等弊案之陳哲男見面，於95年3月29日，在有線電
    視TVBS攝影棚內，於現場LIVE播出之「2100全民開講」節目
    中，明知並無足可確信為真之消息來源向其指出丙○○在農
    曆過年前後利用南下海軍左營軍區視察之機會，再度與陳哲
    男私下秘密會面之事，於回應節目主持人李濤所提陳哲男於
    任職總統府副秘書長期間與檢察官見面吃飯等議題，而參加
    評論之機會，竟意圖散布於眾，基於誹謗之故意，刻意擴大
    渲染其聽聞自丁○○之上開指摘內容，公然向在場人士及節
    目觀眾指稱：「丙○○你在1月21日到海巡署視察，在過年
    前後，你跟陳哲男是不是見了兩次面？況且，所有媒體通通
    不知道，他是透過特勤中心說：『我要拜訪陳哲男』，一次
    南下到海巡署視察的時候，是1月21號，另外一次是過完年
    以後，他到海軍左營軍區的時候，他又去看陳哲男，換句話
    說.... 」、「（李濤：是今年？）對，是今年。你（指丙○○）到高雄左營軍區去視察的時候，你為什麼去看陳哲男
    兩次？（李濤：確有其事嗎？）確有其事！日期我都講了嘛
    ！1月21號嘛！一次他過年的時候到南部。」、「（李濤：
    見見老朋友也什麼不對啊？）這是丙○○非常鄙視的人啊，
    那他為什麼這個時候去見他呢？況且，這是高捷弊案發生以
    後去見他的！陳哲男把勳章也退回去，官也辭了，而且他說
    ，我主動退黨等等，他都做了嘛！（李濤：而且總統也針對
    這事情向全國人民道歉）對，道完歉之後，你幹嘛又去陳哲
    男家裡？能不能請丙○○跟我們大家說清楚？」，而指摘丙○○總統於陳哲男因涉高捷等弊案下台，向國人公開道歉之
    後，仍於農曆過年前後利用南下海軍左營軍區視察之機會，
    再度與陳哲男私下秘密會面云云，足以使在場主持人、來賓
    及其他不特定觀看該節目之人有誤認一國元首之丙○○言行
    不一，與媒體所謂金權政治有秘密往來，而指摘足以毀損丙○○名譽之事。
二、案經丙○○訴由臺灣臺北地方法院檢察署檢察官偵查起訴。
    理  由
壹、程序方面：
(一)、按被告以外之人於審判外之言詞或書面陳述，除法律另有規
    定者外，不得作為證據；被告以外之人於審判外之陳述，雖
    不符合同法第159條之1至第159條之4之規定，但經當事人於
    審判程序同意作為證據，法院審酌該言詞陳述或書面陳述作
    成時之情況，認為適當者，亦得為證據，當事人、代理人或
    辯護人於法院調查證據時，知有第159條第1項不得為證據之
    情形，而未於言詞辯論終結前聲明異議者，視為有前項之同
    意，刑事訴訟法第159條第1項、第159條之5分別定有明文。
(二)、查被告甲○○及公訴人對於以下本院作為得心證依據之各項
    證據，均不爭執其證據能力，且於審理程序同意作為證據（
    見本院95年12月29日準備程序筆錄第2、3頁、本院96年1 月
    26日審判筆錄第7、8頁）。本院審酌各項證據作成時之狀況
    ，認為並無不適當之情事，依刑事訴訟法第159條之5規定，
    均得作為證據。
(三)、被告所聲請傳喚證人許榮祺到庭作證部分，業經其當庭捨棄
    聲請（見本院96年3月2日審判筆錄第3頁），本院復認其待
    證事項已臻明確，尚無依職權調查之必要。
貳、實體方面：
一、訊據被告就其於95年3月29日在有線電視TVBS攝影棚現場播
    出之「2100全民開講」節目中，向現場人士及觀眾公然指摘
    上開有關告訴人丙○○總統二度密會陳哲男之事，坦承不諱
    ，且有卷附95年3月29日「2100全民開講」節目錄影光碟1片
    及本院勘驗筆錄可佐（見95年度他字第2606號偵查卷附證物
    袋、本院95年12月29日準備程序筆錄第5至7頁），堪認屬實
    ，惟仍矢口否認有何誹謗名譽之犯行，辯稱：根據資料顯示
    ，丙○○於95年1月11日、1月27日這二天確實有去高雄，伊
    並無捏造，伊因對丁○○及高雄某朋友所稱丙○○與陳哲男
    見面之事，信以為真，而加以評論，乃根據事實而為適切的
    評論，並無誹謗之動機，依司法院大法官釋字第509號解釋
    文，言論自由為人民之基本權利，應受憲法保障，能證明其
    為真實者，不罰，丙○○與陳哲男是否見面，是可受公評之
    事，所謂消息查證可區分為事務查證及人物查證，報導者必
    須要查證，評論人只要信以為真，不需要查證云云。
二、經查：
(一)、言論自由為人民之基本權利，憲法第11條有明文保障，國家
    應給予最大限度之維護，俾其實現自我、溝通意見、追求真
    理及監督各種政治或社會活動之功能得以發揮。惟為兼顧對
    個人名譽、隱私及公共利益之保護，法律尚非不得對言論自
    由依其傳播方式為合理之限制。刑法第310條第1項及第2項
    誹謗罪即係保護個人法益而設，為防止妨礙他人之自由權利
    所必要，符合憲法第23條規定之意旨。至刑法同條第3項前
    段以對誹謗之事，能證明其為真實者不罰，係針對言論內容
    與事實相符者之保障，並藉以限定刑罰權之範圍，非謂指摘
    或傳述誹謗事項之行為人，必須自行證明其言論內容確屬真
    實，始能免於刑責。惟行為人雖不能證明言論內容為真實，
    但依其所提證據資料，認為行為人有相當理由確信其為真實
    者，即不能以誹謗罪之刑責相繩，亦不得以此項規定而免除
    檢察官或自訴人於訴訟程序中，依法應負行為人故意毀損他
    人名譽之舉證責任，或法院發現其為真實之義務。就此而言
    ，刑法第310條第3項與憲法保障言論自由之旨趣並無牴觸，
    司法院大法官會議釋字第509號著有解釋文可資依循。
(二)、又新聞自由為民主憲政與自由社會基石，新聞自由與民主政
    治互成正比，為保障一個組織完整、獨立自主之新聞傳播媒
    體，使能免於受政府控制或影響，進而發揮監督政府及揭露
    政府濫權之功能，新聞自由乃現代民主自由社會不可或缺之
    必要機制。解釋上，憲法第11條所保障之人民言論自由包含
    「新聞自由」。矧之憲法所以保障新聞自由，更係為保障新
    聞媒體之獨立性與完整性，使其能成為政府三權以外的一種
    「第四權」。基此，對於新聞自由而言，國家應給予最大限
    度之維護，俾其實現自我、溝通意見、追求真理及監督各種
    政治或社會活動之功能得以發揮，庶免媒體於意見表達前因
    疑懼其表達遭致處罰而先行「自我事前檢查」，甚或造成所
    謂「寒蟬效果」。惟憲法所保障之新聞自由並非絕對自由，
    亦非漫無限制，在兼顧維護個人隱私權不受不合理侵害之前
    提下，對於新聞自由自亦不得逾越一定程度而侵及人民之隱
    私權，於關涉他人隱私權保護範圍內，新聞自由仍應受合理
    之約束與規範，對於報導內容尤應有相當理由確信為真實，
    如明知報導內容非屬「確信真實之陳述」，而達於以文字誹
    謗他人名譽之程度，自非不得以誹謗罪相責。查本件被告經
    常參加電視有關談話性、新聞性或政論性節目之現場或錄影
    演出，為眾所周知之事實，其在節目擔任評論人之角色，與
    媒體記者採訪、編輯、播報新聞之工作，要有未同，不得因
    具有記者資格或針對新聞性議題討論，而認係執行媒體記者
    之業務。否則豈非所有參加新聞性、政論性節目而評論之人
    ，均可以媒體工作者自居。況被告縱因將自己角色歸類為廣
    義之新聞工作者，其言論仍應受一定程度合理之約束與規範
    ，斷不得以言論自由作為侵害第三人隱私或名譽之正當理由
    ，此乃人民間基本權利發生衝突時，為維持憲法價值秩序之
    內部和諧所當然。
(三)、查被告所稱告訴人於上開時地，二度在陳哲男高雄家中密會
    ，因涉及總統與爭議性人物私下密會，屬於可受公評之事，
    殆無可疑。然此情為告訴人於具狀告訴時所否認，告訴狀之
    指訴雖不得作為證據，然佐以總統秘書室所提出告訴人95年
    1、2月份之行程表，僅同年1月11日、17日有出席高雄地區
    之公開行程。其中，告訴人於95年1月11日上午10時至11時
    許，前往高雄海巡署視導95年度「鎮海工作」查緝能量展示
    暨誓師典禮（地點：海雄港14號碼頭），同日上午11時10分
    至12時5分許，由高雄搭乘專機飛抵達松山機場（按此與聯
    合報95年1月26日C4版高屏澎綜合新聞報導：「總統丙○○
    昨天上午在高雄港主持海巡署查緝能量展示及鎮海誓師典禮
    ‧‧‧」等語（同上偵查卷第29頁），互核一致）；同年月
    27日上午10時40分至11時30分許，拜訪南區兒童之家（地點
    ：左營區○○路1401號），同日上午11時50分至12時45分許
    ，由高雄搭乘專機返抵松山機場，及足認告訴人於95年1月
    11日、27日上午，確有安排高雄地區之視導及拜訪行程。然
    此僅能證明告訴人該二日有該等行程，無法證明有與陳哲男
    在其高雄家中密會之事。經徵之證人陳哲男於偵查時結證：
    「（問：丙○○總統在今年1月11日有無到高雄與你見面？
    ）沒有。（問：在今年過年前後，丙○○總統有無與你見面
    ？）沒有」等語（同上偵查卷13業），及證人即負責告訴人
    維安工作之國家安全局特種勤務指揮中心中將指揮官乙○○
    於本院審理中證稱：「（問：丙○○先生有無可能在1月11
    日與1月27日兩天的行程，去看陳哲男？）總統的勤務表上
    面沒有，就絕對不會有，因為我們是完全按照行程表擬訂計
    畫，按照計畫實行，我們不會脫離表的行程」等語（見本院
    審判筆錄第5頁），堪信告訴人確無被告所指摘於95年1、2
    月間二次與陳哲男密會之事。告訴人對其所指摘告訴人之事
    ，且足認被告於節目所稱：「他是透過特勤中心說：『我要
    拜訪陳哲男』」云云，應非事實，復未能證明其為真實，除
    依其所提證據資料，足認有相當理由確信指摘、傳述之事為
    真實者外，即屬脫逸合法之言論自由範圍，應負誹謗罪之刑
    責。
(四)、被告於偵查及本院審理初訊時就其所指告訴人二度密會陳哲
    男之消息來源，原辯稱：係伊於95年3月27日參加緯來電視
    網火線雙嬌之錄影節目時，聽聞現場來賓丁○○之口頭傳述
    云云（見95年度他字第2606號偵查卷第13、27頁、本院準備
    程序筆錄第2頁）。然查，證人丁○○於偵查中則證稱其參
    加前揭火線雙嬌節目時，僅只傳述丙○○總統於95年1月間
    利用參加高雄海巡署典禮之機會與陳哲男密會一次（同上偵
    查卷第32頁），且於本院審理時亦結證：「（問：丙○○先
    生利用南下高雄的機會，兩次利用秘密行程到陳哲男家見了
    陳哲男，一次是利用去海巡署，一次是去典禮的機會，你陳
    述這段話的依據在哪裡？）我只有說一次，就是去參加海巡
    署的一個典禮，我的依據是我有一位在高雄的朋友，我認識
    超過14年，他與高雄警方有相當密切的關係，當年的2月，
    他跟我提起這件事情，我當時也上報社的網站，去找尋是否
    真有海巡署典禮並且丙○○參加新聞的紀錄，結果也在聯合
    新聞網找到這則新聞，因為這則新聞，當初只有在高雄版出
    現。‧‧‧（問：？你有傳述過丙○○過完年後，到海軍左
    營軍區的時候，有趣看陳哲男這樣的話嗎？）我不知道有這
    件事，自然不可能說過」等語在卷（見本院96年1月26日審
    判筆錄第3、4頁），與被告不爭執勘驗內容真正之火線雙嬌
    錄影95年3月27日錄影節目略以：「（丁○○：‧‧‧我覺
    得決其實重點是為什麼陳哲男這麼多的案子，到目前為止陳
    哲男其實還是逍遙在高雄，而且我要在這邊明白的講，高雄
    警方透露，在今年1月份的時候，丙○○利用一個去海巡署
    ，然後一個去典禮的機會，還秘密行程到陳哲男家，去見了
    陳哲男。丙○○我記得是1月21日，他們那個是被列為秘密
    行程，所以所有的報紙都沒有刊登這一則新聞，可是警方知
    道，高階警官們都知道說那一天丙○○還去找了陳哲男」等
    語（同上偵查卷第38頁），互核一致。顯然被告所稱告訴人
    二度南下高雄密會陳哲男云云，僅其中95年1月21日（或被
    告事後改稱日期為同年月11日）利用至高雄參加海巡署典禮
    之機會至陳哲男家中見面之事，係聽聞自證人丁○○在火雙
    雙嬌談話節目之傳述。
(五)、被告自偵查至本院審理期間（95年5月3日至96年1月26日）
    ，就其所指告訴人於過完年後再次利用至海軍左營軍區之機
    會，與陳哲男密會一節，均未曾提及矽所謂在高雄擔任維安
    特勤任務之朋友所轉述，至見證人丁○○嚴詞否認曾向被告
    傳述告訴人「二度」密會陳哲男之事後，始於本院改稱：「
    （問：你在2100全民開講節目中提及丙○○先生於過完年之
    後，到海軍左營軍區的時候又去看陳哲男，這段陳述有何根
    據？）‧‧這一段是我高雄的朋友也是屬於維安特勤人員他
    們當天早上知道總統要到左營，‧‧（問：剛剛說消息來源
    是來自維安特勤人員的一個朋友，是何時何地？如何告訴你
    ？）是過完年後我到高雄演講的時候碰到他，維安特勤的朋
    友是我在中學的同學，詳細的日期我記不清楚，就在高雄國
    賓飯店的演講廳」云云（見本院96年1月26日審判筆錄第8頁
    ），衡情已有可疑係臨訟發覺證人證詞不利於己時所為推諉
    避就之說詞。尤以本院向被告提示上開總統秘書室提出之95
    年1月27日節目預定表之前，被告一再請求檢察官及本院調
    閱告訴人95年1、2月份或同年2、3月間之行程表（見95年度
    偵字第16497號偵查卷第5頁、本院95年12月29日準備程序筆
    錄第2、3頁），顯見至本院提示該行程表以前，被告仍無法
    確定告訴人南下高雄左營地區之確實日期。基此，足認被告
    在本院審理時所辯：「（問：這位朋友告訴你的內容為何？
    ）他說27日丙○○先生到左營，後見陳哲男，他們勤務安排
    的通知告訴他們總統到左營後會去見一位朋友」（見本院96
    年1月26日審判筆錄第11頁），陳述所謂「高雄朋友」向其
    指稱告訴人「27日」南下高雄左營云云，應係事後為脫免刑
    責而編設捏造之謊言。此情究之被告於本院辯稱：「我的朋
    友‧‧‧當天早上知道總統要到左營，因為我是軍事記者，
    我很容易聯想到是否去左營軍區，所以我聽了我的朋友告訴
    我這段消息之後，我相信丙○○先生確實有到左營軍區」云
    云，亦坦承所謂告訴人到左營「軍區」一情係其個人之「聯
    想」，益見被告此部分對於告訴人之指摘，應係其在節目中
    刻意渲染誇大丁○○上開傳述，灼然甚明。被告辯稱其上開
    言論係在可受公評之範圍內為適度之評論云云，殊無可採。
(六)、此外，陳哲男原任職總統府副秘書長，因涉及高捷泰勞、利
    用人頭帳戶買賣股票等弊案，被迫於94年10月初辭職，並於
    同年11月初遭追繳二等景星勳章及二等卿雲勳章各一座，告
    訴人公開表示對其任內不當行為感到「至為震怒與痛心」，
    且表明「支持司法單位全力調查」之立場，有卷附94年10月
    5日、同年11月3日總統府新聞稿各一則可稽（見95年度他字
    第2606號偵查卷第6、7頁）。以告訴人身為國家元首之崇高
    地位，其言行對外代表國家，往來對象應自我節制，乃當然
    至明之理。上開對於陳哲男任內所涉弊案之批判意見，顯有
    公開宣示識人不明、用人不當或未盡監督之責之意味。而陳
    哲男復因涉及諸多弊案，為當時一部分媒體及輿論所嚴厲質
    疑與批判，告訴人倘無視輿論及自我公開宣示猶與之私下密
    會，不免引來言行不一，缺乏誠信之非議，一般而言絕無獲
    致正面評價之可能，此觀之被告於上開節目中公開質疑告訴
    人：「這是丙○○非常鄙視的人啊，那他為什麼這個時候去
    見他呢？況且，這是高捷弊案發生以後去見他的！陳哲男把
    勳章也退回去，官也辭了，而且他說，我主動退黨等等，他
    都做了嘛！（李濤：而且總統也針對這事情向全國人民道歉
    ）對，道完歉之後，你幹嘛又去陳哲男家裡？能不能請丙○○跟我們大家說清楚？」等語，灼然甚明。被告明知丁○○
    並未向其傳述告訴人「二度」密會陳哲男，且無其他資料足
    令其確信指摘內容真實之下，卻在現場直播之「2100全民開
    講」有線節目公開指摘自己渲染誇大而無任何確信其內容為
    真實之上開不實言論，引起輿論對於告訴人非友善之批評，
    影響層面甚是廣泛，自足以貶損告訴人在社會上之人格與評
    價。被告辯稱其無誹謗之意圖，所言均屬真實云云，難以採
    信。本件事證明確，被告上開誹謗之犯行，洵堪認定，應予
    依法論科。
三、核被告所為，係犯刑法第310條第1項之誹謗罪。被告行為後
    ，前於94年2月2日修正公布之刑法，已自95年7月1日起施行
    ，刑法施行法亦於95年6月14日增訂第1條之1規定，並自95
    年7 月1日施行。其中修正後刑法第2條之規定，乃係關於新
    舊法比較適用之準據法，其本身無關行為可罰性要件之變更
    ，故於95年7月1日刑法修正施行後，如有涉及比較新舊法之
    問題，即應逕依修正後刑法第2條第1項規定，為「從舊從輕
    」之比較（最高法院95年度第8次刑事庭會議決議意旨參照
    ）。而刑法第310條第1項規定雖未修正，然刑法及其施行法
    修正施行之前，依罰金罰鍰提高標準條例第1條前段之規定
    ，刑法第310條第1項所定罰金刑部分之法定刑度「銀元5百
    元以下」，原係提高為銀元5千元即新台幣1萬5千元以下，
    最低刑度依修正前刑法第33條第5款規定，應為銀元1元即新
    台幣3元以上。嗣因刑法施行法第1條之1增訂：「中華民國
    94年1月7日刑法修正施行後，刑法分則所定罰金之貨幣單位
    為新台幣；94年1月7日刑法修正時，刑法分則編未修正之條
    文定有罰金者，自94年1月7日刑法修正施行後，就其所定數
    額提高為30倍，但72年6月26日至94年1月7日新增或修正之
    條文，就其所定數額提高為3倍。」此規定因屬罰金罰鍰提
    高標準條例第1條但書所稱「法律已依一定比率規定罰金或
    罰鍰之數額或倍數」之特別情形，自應優先適用。又修正後
    刑法第33條第5款規定已將罰金刑提高為新台幣1千元以上（
    以百元計算），依前述標準換算，刑法第310條第1項之罰金
    刑變更為「新台幣1萬5千元以下，1千元以上」，比較修正
    前後刑度結果，修正後之規定對被告並非較為有利，揆諸前
    揭刑法第2條第1項前段之規定，應適用修正前刑法第33條第
    5款之規定。爰審酌被告自詡為軍事記者，並擔任諸多談話
    性、新聞性及政論性之節目演出，明知透過有線節目無遠弗
    屆之對外現場或錄影播送，所指摘或傳述攸關他人隱私或名
    譽之事項，稍有不慎，均足以造成對他人名譽無可彌補之損
    害，時刻戒慎恐懼猶恐不及，斷不容無中生有、空穴來風，
    卻未恪遵媒體工作者所應擔負之社會責任，對於偶然聽聞自
    丁○○之上開傳述，妄自渲染誇張情節，致告訴人引來輿論
    對其總統身分之負面評價或質疑，被告犯後為維持其在社會
    上所保持之言論信用性，而否認犯罪，雖非無法理解，然在
    無法證明告訴人密會陳哲男之下，猶指告訴人確有該等密會
    行程，實無足取，及其智識程度、無其他不法前科（有臺灣
    高等法院被告前案紀錄表可參）、雙方之身分地位等一切情
    狀，量處如主文所示之刑。又被告行為時之易科罰金折算標
    準，修正前罰金罰鍰提高標準條例第2條前段（現已刪除）
    規定，就其原定數額提高為100倍折算1日，則本案被告行為
    時之易科罰金折算標準，應以銀元3百元折算一日，經折算
    為新台幣後，應以新台幣9百元折算為1日。惟95年7月1日修
    正施行之刑法第41條第1項前段則規定：「犯最重本刑為5年
    以下有期徒刑以下之刑之罪，而受6個月以下有期徒刑或拘
    役之宣告者，得以新台幣1千元、2千元或3千元折算一日，
    易科罰金。」比較修正前後之易科罰金折算標準，以修正前
    之規定較有利於被告，應依刑法第2條第1項前段之規定，適
    用修正前刑法第41條第1項前段、修正前罰金罰鍰提高標準
    條例第2條，諭知易科罰金之折算標準，以資懲儆。又為免
    與刑法第41條第1項修正施行後所定易科罰金折算標準改採
    新台幣計算產生混淆誤解起見，另引用現行法規所定貨幣單
    位折算新台幣條例第2條明定易科罰金折算標準及折算新台
    幣之數額，以資明確。
據上論斷，應依刑事訴訟法第299條第1項前段，刑法第2條第1項
前段、第310第1項、修正前刑法第41條第1項前段，刑法施行法
第1條之1，修正前罰金罰鍰提高標準條例第2條，現行法規所定
貨幣單位折算新台幣條例第2條，判決如主文。
本案經檢察官蕭方舟到庭執行職務
中　　華　　民　　國　　96　　年　　3 　　月　　16　　日
　　　　　　　　　刑事第十庭    審判長法　官　吳秋宏
                                      法  官  林柏泓
                                      法  官  姚念慈
以上正本證明與原本無異。
如不服本判決，應於判決送達後10日內，向本院提出上訴狀。
      　　　　　　　　　　　　　　　　書記官　惠莊
中　　華　　民　　國　　96　　年　　3　　月　　16　　日
附錄本案論罪科刑法條全文：
中華民國刑法第310條
（誹謗罪）
意圖散布於眾，而指摘或傳述足以毀損他人名譽之事者，為誹謗
罪，處1年以下有期徒刑、拘役或5百元以下罰金。
散布文字、圖畫犯前項之罪者，處2年以下有期徒刑、拘役或1千
元以下罰金。
對於所誹謗之事，能證明其為真實者，不罰。但涉於私德而與公
共利益無關者，不在此限。
